【裁判字號】    98,訴,1574
【裁判日期】    991126
【裁判案由】    偽造文書等
【裁判全文】
臺灣高雄地方法院刑事判決              98年度訴字第1574號
公  訴  人  臺灣高雄地方法院檢察署檢察官
被      告  王修萍
上列被告因偽造文書等案件，經檢察官提起公訴（98年度偵字第
25102 號），本院判決如下：
    主  文
王修萍連續犯業務侵占罪，處有期徒刑壹年，減為有期徒刑陸月
。又犯如附表二編號7 、9 、16、24所示業務侵占罪，共肆罪，
各處如附表二編號7 、9 、16、24所示之刑。又犯行使偽造私文
書罪，處有期徒刑參月，新光人壽公司九十六年十月三十日、保
單號碼：JDEL8978號要保書上要保人簽章欄及被保險人簽章欄之
偽造「黃福興」之署押共貳枚，均沒收。應執行有期徒刑貳年，
新光人壽公司九十六年十月三十日、保單號碼：JDEL8978號要保
書上要保人簽章欄及被保險人簽章欄之偽造「黃福興」之署押共
貳枚，均沒收。
其他被訴部分（即起訴書犯罪事實一、(二)附表二編號1 至6 、8
、10至15、17至23、25、起訴書犯罪事實一、(三)、(四)部分、起訴
書犯罪事實二部分），均無罪。
    事  實
一、王修萍自78年10月30日至97年6 月13日係新光人壽保險股份
    有限公司（下簡稱新光人壽公司）之保險業務員，負責招攬
    保險及收取保險費之業務，為從事業務之人，竟因急需款項
    以作為週轉之用，為下列行為：
    (一)基於意圖為自己不法所有之概括犯意，自民國92年4 月6
      日起至95年5 月28日止，利用其執行職務之機會，連續收
      取如附表一（一）編號16、20、27所示之保戶黃福興、謝
      淑惠之保險費【被害人、保單號碼、應繳保費時間、侵占
      之款項，均詳見附表一（一）編號16、20、27】及附表一
      （二）所示保戶葉秀碧之保單借款清償款後【侵占時間、
      金額及方式詳見附表一（二）犯罪事實欄之記載】，將之
      作為私用而侵占之。
    (二)又另行起意，分別意圖為自己不法之所有，先後自95年10
      月31日起至97年5 月1 日止，利用其執行職務之機會，先
      後收取如附表二編號7 、9 、16、24所示之保戶許玉娟、
      黃福興、蔡張小銀等人之保險費後，將之作為私用而侵占
      之（被害人、保單號碼、應繳保費時間、侵占之款項，均
      詳見附表二編號7 、9 、16、24）。
二、王修萍前因侵占保戶黃福興之保險費，致黃福興所投保之保
    單號碼CJE06726號因未繳納保險費而效力停止，王修萍為掩
    飾侵占保險費之犯行，竟基於行使偽造私文書之犯意，於96
    年10月30日，在不詳地點，利用業務之便，以描摹黃福興筆
    跡之方式，在新光人壽公司之要保書上（保單號碼為：JDEL
    8978號）之要保人、被保險人簽章欄偽造「黃福興」之署押
    2 枚，偽造黃福興於96年10月30日投保新光人壽公司「新長
    安終身壽險」之要保書之私文書，並將該要保書送交新光人
    壽公司審核以行使之，致新光人壽公司審核上開要保書形式
    上無誤後，完成投保程序，致生損害於黃福興及新光人壽公
    司審核保險契約之正確性。
三、案經新光人壽公司訴由臺灣高雄地方法院檢察署檢察官偵查
    起訴。
    理  由
甲、程序方面（證據能力之判斷）：
一、按被告以外之人（包括證人、鑑定人、告訴人、被害人及共
    同被告等）於審判外之陳述雖不符刑事訴訟法第159 條之1
    至之4 等4 條之規定，而經當事人於審判程序同意作為證據
    ，法院審酌該言詞陳述或書面陳述作成時之情況，認為適當
    者，亦得為證據；當事人、代理人或辯護人於法院調查證據
    時，知有刑事訴訟法第159 條第1 項不得為證據之情形，而
    未於言詞辯論終結前聲明異議者，視為有前項之同意，同法
    第159 條之5 定有明文。查本判決所引用之證據資料屬於被
    告以外之人於審判外之言詞、書面陳述者，查無符合刑事訴
    訟法第159 條之1 至之4 之情形，且均經本院於調查證據程
    序逐一提示並告以要旨，檢察官、被告均未於言詞辯論終結
    前聲明異議，且均表示捨棄傳喚證人曾志銘、陳惠玲、葉秀
    碧、許玉娟、徐仁潔（見本院訴字卷(二)第74至76頁），本院
    審酌上開證據作成時之情況，無不當取供或違反自由意志而
    陳述等情形，且均與本案待證事實具有關聯性，認為以之作
    為本案之證據亦屬適當，自均具有證據能力，而得採為認定
    事實之證據。
乙、實體方面：
壹、有罪部分：
一、訊據被告王修萍對於其自78年10月30日起至97年6 月13日止
    係告訴人新光人壽公司之保險業務員，負責招攬保險、收取
    保費，為從事業務之人，於附表一（一）編號20、附表二編
    號7 、16、24所示時間有侵占保戶謝淑惠、蔡張小銀、許玉
    娟交付保險費部分等情固不爭執，惟矢口否認有何侵占黃福
    興如附表一（一）編號16、27及附表二編號9 所示保費、侵
    占葉秀碧如附表一（二）所示保單借款清償款16萬元，及行
    使偽造私文書犯行，辯稱：伊當下有跟葉秀碧說，她也拿了
    利息，是她先生用不同的角度解讀；因黃福興遲延繳保費，
    伊又聯絡不到黃福興，故舊保單變成自動墊繳，後來黃福興
    給伊保費時，舊保單已經被停效，故伊拿黃福興交付之舊保
    單保費作新保單，黃福興新保單要保書上之簽名不是伊所為
    ，應該是主管拿黃福興之舊保單去描摹黃福興的筆跡云云。
二、惟查：
  (一)被告自78年10月30日起至97年6 月13日止，係告訴人新光人
    壽公司之保險業務員，負責招攬保險及收取保險費之業務，
    為從事業務之人乙節，業據被告於本院供述在卷（見本院訴
    字卷(二)第84頁），核與證人即告訴代理人曾志銘於警詢時證
    述：被告於告訴人公司苓雅收費處擔任業務組長，於97年6
    月13日遭公司停職，9 月8 日以挪用公款免職等語大致相符
    （見他字159 號偵查卷第60頁），堪認被告於附表一、二所
    示時間，向保戶收取保費及清償保單貸款之清償款等行為，
    均屬被告執行業務之行為。
  (二)業務侵占部分：
  1.被告侵占被害人黃福興如附表一（一）編號16、27及附表二
    編號9 所示保費之事實，業據被告於本院供稱：黃福興有給
    伊94、95、96年的保費，伊是用黃福興之遠期支票去繳納別
    人的保費；黃福興的老闆林源興之妻有來高雄跟伊見面，聯
    絡繳納保費之事等語（見本院訴字卷(二)第72至73、90頁），
    核與證人黃福興於警詢時證稱：伊有向被告投保長安終身壽
    險，於92年2 月26日在高雄市○○區○○路138 號4 樓向她
    投保，每年繳納27919 元。被告於93年開始就未開立收據給
    伊，於97年7 月11日伊因工作受傷在左營海軍總醫院住院，
    伊就打電話給被告問她說保險公司是否要來看伊及理賠事宜
    ，被告都說沒空，伊就打電話給新光人壽公司，公司有派人
    來看伊，談論理賠事宜，始知被告於94年開始就將伊保單停
    保，並更改保項，才知道所繳納保費遭被告侵占；伊每年都
    繳納27919 元共繳納4 年，之前都是老闆娘謝淑惠幫伊繳，
    97年後伊自己匯款至被告帳號等語（見他字159 號偵查卷第
    66至68頁），及於本院證稱：伊自92年2 月26日開始向新光
    人壽公司投保，保費繳款方式是年繳，94年4 月至96年4 月
    15日期間，伊都委託伊老闆幫伊繳，伊之保費從伊薪水扣除
    ，伊至97年7 月住院時，始知保費沒有繳到保險公司等語（
    見本院訴字卷(一)第158 至164 頁）大致相符，並有黃福興92
    年2 月26日之新光人壽公司要保書（保單編號：CJE06726）
    、黃福興聲明書、黃福興96年4 月30日太保市農會支票存根
    、黃福興支付保費之95年4 月30日發票人林源興、票號FA00
    00000 、金額29,000元支票及96年4 月30日發票人林源興、
    票號FA0000000 、金額27,919元支票正、反面影本各1 份（
    見他字159 號偵查卷第41至47、89至91頁）及黃福興保單（
    保單號碼：ACJE067260）之繳納保費歷史檔1 份（見本院訴
    字卷(一)第231 至232 頁）在卷為憑，堪以認定。被告雖辯稱
    因黃福興之保費未按時繳納，伊拿到保費時，舊保單已經被
    停效云云，然被告並未否認其有收受黃福興上開保單自93年
    至96年之保費，而由被告於本院供稱：送金單號碼第3 碼「
    H 」是代表墊繳，客戶保費只要延後繳交，公司都會墊繳，
    客戶隨時可以清償公司所墊繳之保費等語（見本院訴字卷(二)
    第71頁），而黃福興該保單之保費自第2 年第12月（繳費日
    94 年1月26日）至第3 年第8 月（繳費日94年10月26日）均
    係自動墊繳，95至97年度均無繳費紀錄，至98年1 月始繼續
    有繳費紀錄，有黃福興之繳納保費歷史檔附卷可稽（見本院
    訴字卷(一)第231 至232 頁），佐以證人曾思薇於本院證稱：
    黃福興保單中間有失效過，就不會有繳費紀錄等語（見本院
    訴字卷(二)第72頁），及被告提出之移案日期為97年9 月12日
    「保戶服務部專案服務案件會辦單」內記載黃福興申訴每年
    均匯保費27,919元給王修萍但未入帳，要求公司儘速處理等
    語（見本院訴字卷(二)第94頁），可知黃福興之保費自第2 年
    第12月起即未再繳納，而係自動墊繳至保單價值準備金用罄
    致該保單失效，係因黃福興於97年7 月間住院，始發覺被告
    未將其繳納之保費入帳，而要求告訴人公司恢復其契約效力
    ，則縱認黃福興有被告所述遲延交付保費之情形，然黃福興
    既然每年均有透過其雇主交付保費給被告，被告卻未於收受
    黃福興之保費後清償告訴人公司自動墊繳之保費，而放任被
    害人黃福興之上開保單失效，且未告知黃福興或其雇主之妻
    黃福興之上開保險契約已經於94年度停效，仍然收受黃福興
    透過其雇主所交付之94、95、96年度之保費，足認被告確有
    侵占其因執行業務而持有之黃福興如附表一（一）編號16、
    27 、 附表二編號9 所示保費之情事，被告所辯，顯為卸責
    之詞，不足為有利於被告之認定。
  2.被告侵占其因執行業務而持有之被害人謝淑惠、許玉娟、蔡
    張小銀如附表一（一）編號20及附表二編號7 、16、24所示
    保費之事實，業據被告於本院坦承在卷（見本院訴字卷(二)第
    73、74頁），核與證人即被害人許玉娟、蔡張小銀於檢察事
    務官詢問時證述（見他字159 號偵查卷第134 至135 、153
    至154 頁）、證人蔡張小銀於本院證述（見本院訴字卷(一)第
    199 至204 、206 頁）大致相符，並有謝淑惠聲明書、支票
    影本各1 紙、許玉娟聲明書2 紙、收據影本2 紙、蔡張小銀
    聲明書1 紙（見他字15 9號偵查卷第32、37至38頁）及被告
    之聲明書1 紙（見本院訴字卷(二)第57頁）在卷為憑，亦堪認
    定。
  3.被告侵占其因執行業務所持有被害人葉秀碧附表一（二）所
    示保單借款之清償款16萬元之事實，業據被告於本院供稱：
    伊有將葉秀碧委託伊拿去幫他償還借款的支票挪作他用，事
    後伊有告訴她，伊有幫她繳保單借款利息等語（見本院訴字
    卷(一)第177 頁），核與證人葉秀碧於檢察事務官詢問時證述
    大致相符（見他字15 9號偵查卷第126 頁），並有葉秀碧聲
    明書、94年12月30日票號IE0000000 、發票人葉秀碧、金額
    16萬元支票正、反面影本各1 紙（見他字159 號偵查卷第7
    至9 頁）附卷可稽，亦堪認定。被告嗣於本院改稱：伊當下
    有跟葉秀碧說，她也拿了利息云云（見本院訴字卷(二)第73頁
    ），顯非實在。又侵占罪為即成犯，於持有人將持有他人之
    物變易為所有之意思時，即行成立（最高法院67年台上字第
    26 62 號判例意旨參照），被告所辯其事後有告知葉秀碧云
    云，縱認屬實，亦不影響其犯罪行為之成立，附此敘明。
  (二)行使偽造私文書部分（96年10月30日偽造黃福興保單號碼：
    JDEL8978號要保書部分）：
  1.如前所述被告因業務侵占保戶黃福興之94、95、96年度之保
    險費，致黃福興向新光人壽公司投保之保單號碼CJE06726號
    保單（下稱舊保單）因未繳納保險費而效力停止。被告為掩
    飾其侵占黃福興保費，致黃福興舊保單停效之情事，未經黃
    福興授權，擅自於96年10月30日，在不詳地點，利用業務之
    便，以描摹黃福興筆跡之方式，在新光人壽公司保單號碼：
    JDEL8978 號 要保書上（下稱新保單）之要保人、被保險人
    簽章欄偽造「黃福興」之署押2 枚，偽造黃福興於96年10月
    30日投保告訴人公司「新長安終身壽險」之要保書之私文書
    ，並將該要保書送交告訴人公司審核以行使之，致告訴人公
    司審核上開要保書形式上無誤後，完成投保程序等情，業據
    被告供稱：伊將黃福興交付之保費拿去購買新保單；伊幫黃
    福興做新保單這部份伊承認是伊不對，伊應該要先跟黃福興
    講清楚，這樣做也是伊自作主張；黃福興之要保書除了要保
    人及被保險人親筆簽名欄位外，其他手寫部分都是伊寫的等
    語（見本院訴字卷(一)第64、168 、297 頁），核與證人黃福
    興於本院證稱：96年10月30日長安終身壽險、保單號碼JDEL
    8978號保單要保書上之簽名不是伊簽名，伊未於96年10月另
    外購買新保單等語（見本院訴字卷(一)第160 至161 頁）大致
    相符，並有新光人壽96年10月30日、保單號碼JDEL8978要保
    書、黃福興聲明書各1 份（見他字159 號偵查卷第156 、19
    至30頁）及法務部調查局99年10月22日調科貳字第09900472
    010 號鑑定書1 份（見本院訴字卷(二)第61至63頁）在卷為憑
    ，亦堪認定。
  2.被告固辯稱上開新保單要保書上，「要保人簽章」欄及「被
    保險人簽章」欄上「黃福興」之簽名，非伊所簽云云。惟查
    ，本件96年10月30日、保單號碼JDEL8978要保書上，要保人
    簽章欄及被保險人簽章欄上「黃福興」之簽名（見他字159
    號偵查卷第156 頁背面），經送法務部調查局鑑定結果，可
    能係描摹92年2 月26日、新光人壽保險股份有限公司公司保
    單號碼CJE06726要保書上「要保人簽章」、「被保險人簽章
    」欄之「黃福興」筆跡而成；由於描摹之筆跡係擷取真跡之
    形貌書寫，無法表現真正書寫者正常之運筆習性，故上開96
    年10月30日、保單號碼JDEL8978要保書上「要保人簽章」、
    「被保險人簽章」欄之「黃福興」筆跡無法與王修萍筆跡或
    他人筆跡比對異同等情，有該局99年10月22日調科貳字第09
    900472010 號鑑定書在卷為憑（見本院訴字卷(二)第61至63頁
    ），則被告辯稱該新保單要保書上黃福興之簽名，係以黃福
    興之舊保單之簽名描摹而成等語，固非無據。惟究係何人所
    為乙節，被告於警詢時先供稱：黃福興請他工作上之老闆娘
    代為開票，但均已超過應繳日，保單呈現自動墊繳，伊為避
    免保單失效，建議保戶重新投保，新保單也已成立云云（見
    他字159 號偵查卷第55頁），於檢察事務官詢問時供稱：黃
    福興舊保單因為他居無定所而遲延繳納保單，因此遭公司自
    動墊繳，後來伊經過他同意後又簽新的保單云云（見他字15
    9 號偵查卷第148 頁），均係辯稱其有經過黃福興同意投保
    新保單，未提及有他人描摹黃福興筆跡之事，於本院準備程
    序則改稱：新保單上面的名字不是伊簽的，伊印象中應該是
    主管依照舊保單上的簽名描簽的云云（見本院訴字卷(一)第70
    頁），於本院審理時則改稱：伊沒有很肯定是吳碧芬主任去
    描黃福興之簽名，伊已經忘記是哪位同仁代簽云云（見本院
    訴字卷(一)第285 頁），復改稱：黃福興的筆跡應該是吳碧芬
    拿舊保單去描的云云（見本院訴字卷(二)第82頁），對於新保
    單要保書上「黃福興」之簽名係何人所為，則供詞反覆，又
    證人即告訴人上級主管吳碧芬於本院證稱：伊不知道黃福興
    新保險的要保書上「黃福興」姓名是何人填寫，不是伊將黃
    福興的簽名描上去，要保書一定要是被保險人自己簽名等語
    （見本院訴字卷(一)第284 至285 頁），亦否認有在黃福興之
    要保書上代簽「黃福興」之簽名，則被告所辯係他人在新保
    單上描摹「黃福興」舊保單之簽名乙節，即無證據以實其說
    ，應認本件黃福興上開新保單要保書係被告所偽造。
  (三)從而，被告所辯均不足採，本案事證明確，被告上開犯行堪
    以認定，應依法論科。
三、查被告於附表一（一）編號16、20、27及附表一（二）所示
    行為後，94年2 月2 日公布修正之刑法部分條文，業於95年
    7 月1 日施行，修正後即現行刑法第2 條第1 項規定：「行
    為後法律有變更者，適用行為時之法律，但行為後之法律有
    利於行為人者，適用最有利於行為人之法律。」上開規定係
    規範行為後法律變更所生新舊法律比較適用之準據法，本身
    尚無比較新舊法之問題，應一律適用裁判時即修正後刑法第
    2 條規定以決定適用之刑罰法律，合先敘明。而有關新舊法
    之比較，應就罪刑有關之共犯、連續犯、牽連犯加重等暨其
    他法定加減原因（如身分加減）與加減例等一切情形，綜其
    全部罪刑之結果而為比較（最高法院95年度第8 次刑事庭會
    議決議參照）。經查：
  1.被告行為後新法業已刪除連續犯之規定，依舊法得成立連續
    犯之各該行為，於新法施行後因刪除連續犯之規定，應予分
    論併罰，雖非犯罪構成要件之變更，但顯已影響行為人刑罰
    之法律效果，自屬法律有變更，比較新、舊法結果，修正後
    之規定並未較有利於被告，是依刑法第2 條第1 項之規定，
    應適用行為時之法律，即應適用修正前刑法第56條連續犯之
    規定。
  2.刑法第336 條第2 項業務侵占罪，主刑為6 月以上5 年以下
    有期徒刑，得併科銀元3 千元以下罰金。本件被告犯罪時之
    刑法就罰金刑之規定，依修正前刑法第33條第5 款規定，罰
    金刑應處銀元1 元以上，並應依修正前罰金罰鍰提高標準條
    例第1 條規定，就其原定數額得提高為2 倍至10倍，但法律
    已依一定比率規定罰金或罰鍰之數額或倍數者，依其規定。
    惟修正後刑法第33條第5 款則規定：「罰金：新臺幣1 千元
    以上，以百元計算之」，而95年6 月14日修正公布之刑法施
    行法第1 條之1 第2 項規定：「94年1 月7 日刑法修正時，
    刑法分則編未修正之條文定有罰金者，自94年1 月7 日刑法
    修正施行後，就其所定數額提高為30倍，但72年6 月26日至
    94年1 月7 日新增或修正之條文，就其所定數額提高為3 倍
    」，經比較修正前後之罰金刑輕重，該罰金刑之最低刑度於
    修法後已有加重，故以95年7 月1 日修正公布施行前之規定
    較有利於被告，應依刑法第2 條第1 項前段規定，適用行為
    時之法律，亦即適用修正前之刑法規定科刑。
  3.修正前刑法第51條第5 款規定：「數罪併罰，分別宣告其罪
    之刑，依左列各款定其應執行者：五、宣告多數有期徒刑者
    ，於各刑中之最長期以上，各刑合併之刑期以下，定其刑期
    。但不得逾20年」，修正後刑法第51條第5 款規定：「數罪
    併罰，分別宣告其罪之刑，依下列各款定其應執行者：五、
    宣告多數有期徒刑者，於各刑中之最長期以上，各刑合併之
    刑期以下，定其刑期。但不得逾30年」，比較修正前後之上
    開規定，以95年7 月1 日修正施行前之規定，較有利於受刑
    人。
  4.綜上，依法律變更比較適用所應遵守之「罪刑綜合比較原則
    」及「擇用整體性原則」，本件經綜合比較新、舊法之適用
    結果，被告所為於附表一（一）編號16、20、27及附表一（
    二）所示時間之業務侵占行為，若適用修正後之刑法予以數
    罪併罰，當較不利於被告，依新修正刑法第2 條第1 項前段
    之規定，自應整體適用修正前刑法之有關規定。
四、核被告事實欄一、(一)、(二)所為均係犯刑法第336 條第2 項業
    務侵占罪，事實欄二、所為係犯刑法第216 條、第210 條行
    使偽造私文書罪。被告偽造「黃福興」署押之行為，為偽造
    私文書之部分行為，不另論罪；被告偽造私文書後復持以行
    使，其偽造之低度行為被行使之高度行為所吸收，僅論以行
    使偽造私文書罪。被告於附表一（一）編號16、20、27及附
    表一（二）所示時間（即95年7 月1 日以前），先後多次業
    務侵占之行為，時間緊接、方法相同，所犯係構成要件相同
    之罪名，顯係基於概括犯意反覆為之，應依修正前刑法連續
    犯之規定，論以1 罪，並加重其刑。被告所犯連續業務侵占
    罪、附表二編號7 、9 、16、20所示業務侵占罪與行使偽造
    私文書罪各罪間，犯意各別，行為互殊，應予分論併罰。爰
    審酌被告為告訴人公司之保險業務員，竟利用保戶對其信賴
    關係，侵占保戶交付之保費及保單借款之清償款，並偽造要
    保書以掩飾其業務侵占黃福興保險費之犯行，對被害人黃福
    興、謝淑惠、葉秀碧、許玉娟、蔡張小銀及告訴人公司造成
    之損害，其犯後僅承認部分犯行，飾詞卸責等一切情狀，分
    別量處如主文所示之刑。再者，本件被告犯罪時間在96年4
    月24日以前者（即附表一（一）編號16、20、27及附表一（
    二）之連續業務侵占罪、附表二編號7 、9 之業務侵占罪）
    ，依中華民國九十六年罪犯減刑條例第2 條第1 項第3 款之
    規定，均應減其宣告刑2 分之1 ，併依修正前刑法第51條第
    5 款規定，定其應執行刑，以資懲儆。又中華民國九十六年
    罪犯減刑條例第9 條固規定：「犯最重本刑為5 年以下有期
    徒刑以下之罪，依本條例規定減為6 月以下有期徒刑、拘役
    者，應於為減刑裁判時，併諭知易科罰金折算之標準。」，
    惟數罪併罰中之一罪，雖得易科罰金，若因與不得易科之他
    罪合併處罰結果而不得易科罰金時，原可易科部分所處之刑
    ，毋庸為易科折算標準之記載，司法院大法官會議釋字第14
    4 號、第679 號解釋可資參照。被告所犯如附表二編號16、
    24所示之罪之宣告刑，均不得易科罰金，則與之併合處罰之
    連續犯業務侵占罪與附表二編號7 、9 所示之業務侵占罪減
    刑後之刑期，及行使偽造私文書罪之宣告刑，亦不得諭知易
    科罰金標準，附此敘明。又偽造之新光人壽公司96年10月30
    日、保單號碼：JDEL8978號要保書上，要保人簽章欄及被保
    險人簽章欄之偽造「黃福興」之署押共2 枚（見他字159 號
    偵查卷第156 頁背面），應依刑法第219 條之規定併予宣告
    沒收。
貳、不另為無罪諭知部分（即起訴書犯罪事實一、(一)附表一（一
    ）編號1 至15、17至19、21至26、28至30部分）：
一、公訴意旨另以：被告基於意圖為自己不法所有之概括犯意，
    自民國92年4 月6 日起至95年5 月28日止，利用其執行職務
    之機會，連續收取如附表一（一）編號1 至15、17至19、21
    至26、28至30部分所示之被害人即保戶呂建忠、黃福興之保
    險費後，將之作為私用而侵占之。因認被告此部分涉犯刑法
    第336 條第2 項業務侵占罪嫌云云。
二、按犯罪事實應依證據認定之，無證據不得認定犯罪事實；而
    不能證明被告犯罪者，應諭知無罪之判決，刑事訴訟法第15
    4條第2項、第301條第1項分別定有明文。又事實之認定，應
    憑證據，如未能發現相當證據，或證據不足以證明，自不能
    以推測或擬制之方法，為裁判基礎；且認定犯罪事實所憑之
    證據，雖不以直接證據為限，間接證據亦包括在內，然而無
    論直接證據或間接證據，其為訴訟上之證明，須於通常一般
    之人均不致有所懷疑，而得確信其為真實之程度者，始得據
    為有罪之認定，倘其證明尚未達到此一程度，而有合理之懷
    疑存在而無從使事實審法院得有罪之確信時，即應由法院為
    諭知被告無罪之判決，亦經最高法院40年台上字第86號、76
    年度台上字第4986號著有判例意旨可資參照。又告訴人之告
    訴，係以使被告受刑事追訴為目的，其指訴是否與事實相符
    ，仍應調查其他證據，以資審認，必被害人所述被害情形，
    無瑕疵可擊，且就其他方面調查，又與事實相符，始足據為
    有罪判決之基礎（最高法院81年度臺上字第3539號判決參照
    ）。
三、公訴人認被告涉有業務侵占呂建忠如附表一（一）編號1 至
    12、14、15、17至19、21至26、28至30所示保費及侵占黃福
    興如附表一（一）編號13所示保費之犯行，無非係以被告於
    警詢、偵查之供詞，告訴代理人曾志銘、徐仁潔、曾思薇之
    指訴，及證人呂建忠、陳惠玲、黃福興之證詞，並有黃福興
    、呂建忠之聲明書、新光人壽公司清償被告侵占及冒貸之明
    細表等在卷，為其主要論據。
四、訊據被告固不否認有挪用呂建忠如附表一（一）編號1 至12
    、14、15、17至19、21至26、28至30所示保費之情事，惟堅
    決否認有何侵占呂建忠上開保費及侵占黃福興如附表一（一
    ）編號13所示保費之犯行，辯稱：伊有先借用呂建忠之保費
    使用，伊有先跟他說，呂建忠之保費轉為墊繳時，他問伊，
    伊也會跟他講，他是知情的；伊未侵占黃福興之保費2444元
    等語。
五、經查：
  (一)如附表一（一）編號1 至12、14、15、17至19、21至26、28
    至30所示被害人呂建忠保費部分：
  1.被告有使用被害人呂建忠所交付如附表一（一）編號1 至12
    、14、15、17至19、21至26、28至30所示保費之情事，業據
    被告供承伊未將呂建忠匯給伊之款項拿去繳保費等語在卷（
    見他字159 號偵查卷第56頁、本院訴字卷(一)第155 至156 頁
    ），核與證人呂建忠於本院證稱：保單之保費伊均匯款至被
    告之郵局帳戶，伊每年均有繳，時間到伊就會匯錢，沒有停
    繳過等語（見本院訴字卷(一)第142 至143 頁）大致相符，固
    堪認定。
  2.證人呂建忠於本院固證稱：被告沒有告訴過伊她挪用伊之保
    費等語（見本院卷(一)第149 頁），惟證人呂建忠於本院復證
    稱：王修萍幫伊辦墊繳保費，伊有收到繳費通知，墊繳是指
    保單裡面直接扣錢去繳，伊有匯錢到王修萍的帳戶，但通知
    單是用墊繳的；伊有跟被告講為何還是墊繳的單子一直送過
    來等語（見本院卷(一)第154 、154 頁），而證人曾思薇於本
    院證稱：保戶當初投保時，要保書上可以勾選如果沒有繳納
    時，可以自動變成墊繳之選項，如果有勾選，就會自動變成
    墊繳，到應繳而未繳時，保費是年繳或半年繳，公司會掛號
    通知，做催告的動作，但若是季繳或月繳，不會做任何通知
    等語（見本院訴字卷(一)第220 頁），佐以告訴人公司提出之
    對保戶呂建忠所發之催告紀錄及大宗掛號執據聯影本（見本
    院訴字卷(一)第249 至272 頁），其中確有於92、93年間寄發
    如附表一（一）編號1 、2 、5 、6 、14、15、25所示保單
    號碼之保費催告通知（見本院訴字卷(一)第250 至252 、260
    至261 、271 至272 頁），則證人呂建忠既然知悉墊繳之意
    義，且有收到數次告訴人公司寄發之通知，亦與被告聯繫過
    ，卻放任此情形數年，未向告訴人公司查明詳情，遲至97年
    5 月20日始向告訴人公司提出聲明書，要求恢復保單效益（
    見他字159 號偵查卷第99至100 頁），其處理方式顯有違常
    情，則被告辯稱伊有經過呂建忠同意云云，即非無據。不能
    僅依告訴人之指訴，認定被告此部分有業務侵占呂建忠之保
    費。
  (二)如附表一（一）編號13所示被害人黃福興保費部分：
  1.被害人黃福興舊保單之93年12月1 日保費2,444 元（起訴書
    誤載為2,440 元），遭被告業務侵占乙節，固據告訴人指訴
    在卷，並提出侵占明細表1 份為佐（見他字159 號偵查卷第
    141 頁），惟此為被告所否認，並辯稱：此應為伊幫他改成
    月繳，應該是伊幫他繳納等語（見本院訴字卷(二)第69頁）。
    查黃福興上開舊保單之繳費方式為年繳，並有同意保費自動
    墊繳乙節，有新光人壽公司92年2 月26日、保單號碼CJE067
    26要保書1 份在卷為憑（見他字159 號偵查卷第151 頁），
    該保單之年繳保費為27,919元，93年度保費係由黃福興之雇
    主與被告接洽繳納，再由黃福興之薪水扣除乙節，業據黃福
    興於本院證述在卷（見本院訴字卷(一)第163 至164 頁），而
    證人曾思薇於本院證稱「送金單號碼」欄第3 個字是「H 」
    的話，表示是自動墊繳，不是客戶自己繳納的等語（見本院
    訴字卷(一)第217 頁），對照告訴人公司提出之黃福興所有保
    單之繳納保費歷史檔記載，保單號碼ACJE067260號保單，於
    92年度為年繳保費27,919元，93年度先改為季繳7,315 元（
    入金日93年5 月4 日），再改為月繳2,436 元、2,399 元（
    均為墊繳，入金日均為93年8 月18日），又改為季繳7,315
    元（入金日為93年9 月1 日），復於93年10月26日退費7,31
    5 元，再因契變補收5,399 元（入金日為93年11月10日），
    復收取93年度第2 年第5 至第9 月份月繳保費57元、3 筆1,
    729 元、1,787 元（入金日均為93年11月10日），再收取93
    年度第2 年第10、11月份月繳保費2,444 元2 筆（入金日均
    為93年12月28日），合計黃福興舊保單93年度實際繳納之保
    費金額為29,468元（7315＋2436＋2399＋000000000＋5399
    ＋57＋1729×3 ＋1787＋2444＋2444＝29468 ），已超出黃
    福興所述93年度透過其雇主交付給被告之年繳保費27,919元
    ，被告辯稱第2 年度伊有幫黃福興墊繳保費等語（見本院訴
    字卷(二)第72頁），應屬可採。故不能僅依黃福興舊保單之第
    2 年度第12月份保費轉為自動墊繳（繳費日94年1 月26日、
    入金日94年5 月16日），認定被告有侵占黃福興所交付之93
    年度保費。
  2.再者，由告訴人所提出黃福興上開保單繳納保費歷史檔之記
    載（見本院訴字卷(一)第231 頁），並無如附表一（一）編號
    13所示保費之繳費日期為93年12月1 日者，亦不能僅依告訴
    人提出之侵占明細表（見他字159 號偵查卷第141 頁），遽
    認被告有業務侵占告訴人所指訴如附表一（一）編號13所示
    保費。
六、從而，因檢察官所為舉證，不足以證明被告有公訴意旨所指
    此部分犯行，本院復查無其他積極證據足認被告有檢察官所
    指之上開犯行，此等部分均屬不能證明，本應為無罪之諭知
    ，然起訴意旨認此部分如成立犯罪，因與前揭論證屬實之連
    續業務侵占部分，有裁判上一罪之連續犯關係，爰不另為無
    罪之諭知，附此敘明。
參、無罪部分（即起訴書犯罪事實一、(二)附表二編號1 至6 、8
    、10至15、17至23、25，起訴書犯罪事實一、(三)、(四)部分及
    起訴書犯罪事實二部分）：
一、公訴意旨另以：被告王修萍前係新光人壽公司之保險業務員
    ，負責招攬保險及收取保險費之業務，為從事業務之人，竟
    因急需款項以作為週轉之用，分別為下列行為：
  (一)分別意圖為自己不法之所有，自95年10月31日起至97年5 月
    1 日止，利用其執行職務之機會，先後收取如附表二編號1
    至6 、8 、10至15、17至23、25所示之保戶呂建忠、張尚玉
    珍等人之保險費後，將之作為私用而侵占之。因認被告此部
    分涉犯刑法第336 條第2 項業務侵占罪嫌云云。
  (二)基於意圖為自己不法所有及行使偽造私文書之概括犯意，自
    90年8 月12日起至95年5 月29日止，在不詳地點，利用業務
    之便，連續多次在新光人壽公司之保單借款借據上，偽造「
    呂建忠」、「沈淑梅」等人之署押及印文，偽造「呂建忠」
    有意借貸之保單借款借據之私文書，向不知情之新光人壽公
    司提出申請，而行使上開偽造之借據，使新光人壽公司誤為
    「呂建忠」有意借款，而放貸詳如附表三所示之保單借款，
    致被告詐得如附表三所示之款項（即起訴書犯罪事實一、(三)
    部分）。因認被告此部分涉連續犯刑法第216 條、第210 條
    行使偽造私文書及第339 條第1 項詐欺取財罪嫌云云。
  (三)復基於意圖為自己不法所有及行使偽造私文書之犯意，於96
    年7 月30日，在不詳地點，利用業務之便，在新光人壽公司
    之保單借款借據上，接續偽造「呂建忠」、「沈淑梅」之署
    押及印文，偽造「呂建忠」有意以保單號碼：2REB5137、8G
    EA1250、2EE15074號借款之私文書，向不知情之新光人壽公
    司提出申請，而行使上開偽造之借據，使新光人壽公司誤為
    「呂建忠」有意借款，而放貸保單借款2 萬5000元、5 萬40
    00元、2 萬4000元，致被告詐得上開款項（即起訴書犯罪事
    實一、(四)部分）。因認被告此部分涉犯刑法第216 條、第21
    0 條行使偽造私文書及第339 條第1 項詐欺取財罪嫌云云。
  (四)另被告為求績效，竟基於行使偽造私文書之犯意，於96年8
    月16日，在不詳地點，利用業務之便，在新光人壽公司之要
    保書上（保單號碼為：FRE37944號，起訴書誤載為FRZ37944
    號）之要保人、被保險人簽章欄偽造「呂建忠」、「沈淑梅
    」之署押，並將該要保書送交新光人壽公司審核以行使之，
    致新光人壽公司審核上開要保書形式上無誤後，完成投保程
    序。同年9 月5 日，被告接續在新光人壽公司保險單簽收回
    條上偽造「呂建忠」之署押，偽造「呂建忠」已收訖該壽險
    保單，致生損害於呂建忠及新光人壽公司審核保險契約之正
    確性（即起訴書犯罪事實二部分）。因認被告此部分涉犯刑
    法第216 條、第210 條行使偽造私文書罪嫌云云。
二、按犯罪事實應依證據認定之，無證據不得認定犯罪事實；又
    不能證明被告犯罪者，應諭知無罪之判決，刑事訟訴法第15
    4 條第2 項、第301 條第1 項分別定有明文。告訴人之告訴
    ，係以使被告受刑事訴追為目的，是其陳述是否與事實相符
    ，仍應調查其他證據以資審認（最高法院52年度台上字第13
    00號判例意旨參照）。刑事訴訟法上所謂定犯罪事實之證據
    ，係指足以認定被告確有犯罪行為之積極證據而言，該項證
    據自須適合於被告犯罪事實之認定，始得作為斷罪之資料，
    而認定不利於被告之事實，須依積極證據，苟積極證據不足
    為不利於被告事實之認定時，即應為有利於被告之認定，更
    不必有何有利之證據（參照最高法院29年上字第3105號、30
    年上字第816 號判例）。又刑法第210 條之偽造文書，以無
    制作權之人冒用他人名義而制作該文書為要件之一，如果行
    為人基於他人之授權委託，即不能謂無制作權，自不成立該
    條之罪（最高法院47年台上字第226 號判例意旨參照）。
三、公訴人認被告涉犯上開業務侵占、行使偽造私文書、詐欺取
    財犯行，無非係以被告之供述、告訴代理人曾志銘、徐仁潔
    、曾思薇之指訴，證人即被害人張尚玉珍、呂建忠、陳惠玲
    於偵查中之證詞，並有被害人呂建忠之聲明書、被害人張尚
    玉珍之聲明書、收款憑證各1 紙、新光人壽公司保險單借款
    借據18紙、新光人壽公司清查被告侵占及冒貸之明細表、新
    光人壽公司保單號碼FRE37944號要保書各1 份在卷，為其主
    要論據。
四、訊據被告王修萍對於有挪用呂建忠、張尚玉珍保費，以呂建
    忠之保單辦理保單借款，及於96年8 月16日於要保書（保單
    號碼：FRE37944）簽署呂建忠、沈淑梅之署押及蓋用渠等印
    章，向新光人壽公司投保，並於96年9 月5 日於新光人壽公
    司保險單簽收回條上簽署呂建忠之署押，表示呂建忠已收訖
    該壽險保單等情固不爭執，惟堅決否認有何業務侵占、詐欺
    取財、行使偽造私文書犯行，辯稱：伊挪用張尚玉珍保費時
    ，有事先經過張尚玉珍同意，也有給她利息；伊是私底下向
    呂建忠借錢，保費部分，他都是匯款，若伊要使用，伊會先
    跟他說因為保費繳納時間未到，是否可先借伊使用，他都有
    同意；呂建忠有同意伊使用他的保單借款，因他人在澎湖，
    伊會替他寫資料，但伊一定都會口頭知會他，也有告訴他會
    代他簽名，保單借出來的錢，是伊與呂建忠間私人借貸關係
    ；保單號碼FRE37944號保單是他讓伊作業績的等語。
四、經查：
  (一)被害人張尚玉珍如附表二編號15所示保費部分：
  1.張尚玉珍於96年10月1 交付被告現金6 萬元，係為繳納張尚
    玉珍於同年11月21日到期應繳之保險費，詎被告於96年11月
    21日未將該筆6 萬元繳至告訴人公司乙節，為被告所不爭執
    ，且與證人張尚玉珍於本院證述相符（見本院訴字卷(一)第20
    8 至209 頁），並有張尚玉珍之聲明書、收據憑證各1 紙在
    卷為憑，固堪認定（見他字159 號偵查卷第31頁正、反面）
    。
  2.惟證人張尚玉珍於本院證稱：伊於95年11月21日開始投保，
    內容為零存整付，1 年年繳保費6 萬元，第2 次保費於（96
    年）11月21日才到期，被告在10月1 日向伊收保險費，因為
    當時被告說她手頭不方便，看能不能提早1 個月收，伊說可
    以，但是要她開收據給伊，被告的意思是要先跟伊借那6 萬
    元用，被告也有付給伊那6 萬元利息，基於伊與被告是鄰居
    ，這6 萬元就先借給她，伊同意借給被告，至11月21日時，
    被告要幫伊繳保費，伊也有打電話跟被告說伊保費已經到期
    ，被告跟伊說她會去幫伊繳，被告後來沒去繳保費，沒有跟
    伊講等語（見本院卷(一)第208 至210 、213 至215 頁），可
    知張尚玉珍有事先同意將保費6 萬元借給被告使用，則被告
    辯稱張尚玉珍有同意其使用該筆6 萬元等語，應屬可採，至
    於被告未依約於96年11月21日到期日為張尚玉珍繳納6 萬元
    保費乙節，與業務侵占罪之構成要件無涉。
  (二)被害人呂建忠如附表二編號1 至6 、8 、10至14、17至23、
    25所示保費部分：
  1.被告有使用被害人呂建忠所交付如附表二編號1 至6 、8 、
    10至14、17至23、25所示保費之情事，業據被告供承在卷（
    見他字159 號偵查卷第56頁、本院訴字卷(一)第155 至156 頁
    ），核與證人呂建忠於本院證稱：保單之保費伊均匯款至被
    告之郵局帳戶，伊每年均有繳，時間到伊就會匯錢，沒有停
    繳過等語（見本院訴字卷(一)第142 至143 頁）大致相符，固
    堪認定。
  2.證人呂建忠於本院固證稱：被告沒有告訴過伊她挪用伊之保
    費等語（見本院卷(一)第149 頁），惟證人呂建忠於本院復證
    稱：王修萍幫伊辦墊繳保費，伊有收到繳費通知，墊繳是指
    保單裡面直接扣錢去繳，伊有匯錢到王修萍的帳戶，但通知
    單是用墊繳的；伊有跟被告講為何還是墊繳的單子一直送過
    來等語（見本院卷(一)第154 、154 頁），而證人曾思薇於本
    院證稱：保戶當初投保時，要保書上可以勾選如果沒有繳納
    時，可以自動變成墊繳之選項，如果有勾選，就會自動變成
    墊繳，到應繳而未繳時，保費是年繳或半年繳，公司會掛號
    通知，做催告的動作，但若是季繳或月繳，不會做任何通知
    等語（見本院訴字卷(一)第220 頁），佐以告訴人公司提出之
    對保戶呂建忠所發之催告紀錄及大宗掛號執據聯影本（見本
    院訴字卷(一)第249 至272 頁），其中確有如附表二編號6 、
    14、17、18、19所示保單號碼之保費催告通知（見本院訴字
    卷(一)第262 、255 至257 、264 頁），則證人呂建忠既然知
    悉墊繳之意義，且有收到數次告訴人公司寄發之通知，亦與
    被告聯繫過，卻未向告訴人公司查明各保單繳費詳情，而繼
    續匯款給被告，遲至97年5 月20日始向告訴人公司提出聲明
    書，要求恢復保單效益（見他字159 號偵查卷第99至100 頁
    ），其處理方式顯有違常情，被告辯稱伊有經過呂建忠同意
    云云，非全然無據。不能僅依告訴人之指訴，認定被告此部
    分有業務侵占呂建忠之保費。又告訴人公司所寄發如附表二
    編號17至19所示保單之催告通知書，寄送地址為高雄市前鎮
    區○○○路969 巷2 弄1 號7 樓之4 （見本院卷(二)第254 至
    257 、264 頁），雖為被告之住所地，然依呂建忠向告訴人
    公司提出之聲明書載明要求該公司恢復「...2EE15074 、2R
    EB5137、8GEA1250（即附表二編號17至19所示保單）... 」
    之保單效益等語（見他字159 號偵查卷第100 頁），足見呂
    建忠知悉有此3 份保單，尚難以上開催告通知之地址為不利
    於被告之認定。
  (三)被告被訴於附表三所示時間辦理保單借款及被訴於96年7 月
    30日偽造呂建忠之保單辦理借款部分：
  1.被告於附表三編號1 至16所示時間，以呂建忠如附表三編號
    1 至16所示之保單，在保險單借款借據上簽署「呂建忠」、
    「沈淑梅」簽名及蓋用「呂建忠」、「沈淑梅」之印文，以
    呂建忠名義向告訴人公司辦理保單借款如附表三編號1 至16
    所示金額，又於96年7 月30日，以呂建忠之保單編號2REB51
    37、8GEA1250、2EE15074保單，在保險單借款借據上簽署「
    呂建忠」、「呂吉義」之簽名（起訴書誤載為「沈淑梅」）
    ，及蓋用「呂建忠」印文，向告訴人公司貸款2 萬5 千元、
    5 萬4 千元、2 萬4 千元，經告訴人公司核貸後，先後將上
    開金額匯入呂建忠之第一銀行前鎮分行（原南高雄分行）帳
    號00000000000 號帳戶內，嗣由被告提領使用之事實，為被
    告所不爭執，並有告訴人公司提出之統計表、歷次保險單借
    款借據44紙及96年7 月30日保險單借款借據3 紙（見本院訴
    字卷(二)第5 至49頁、他字159 號偵查卷第103 、104 、121
    頁）在卷為憑，堪以認定。
  2.證人呂建忠於本院固證稱：被告沒有向伊借錢過，伊與伊妻
    沈淑梅沒有授權被告向新光人壽公司借款，保險單借款借據
    上面的簽名不是伊簽的云云（見本院訴字卷(一)第143 、145
    頁），否認有同意被告以其保單辦理借款之事。惟查，金融
    帳戶及其存摺、提款卡等物均係個人重要物件，並具有一定
    金融交易目的及識別意義，專有性甚高，一般通常智識之人
    均不至隨意將該等存摺及金融卡交付他人，縱偶有特殊情況
    需交付他人使用，亦必深入瞭解用途及合理性，且與該他人
    之間亦會具備一定之信任關係，始予提供。由證人呂建忠於
    本院證稱：伊以前有1 個印章放在王修萍那邊，伊之第一銀
    行帳戶之存摺、提款卡都放在被告那邊，因為以前伊與王修
    萍是好朋友，伊之帳戶裡面沒有錢，也沒有用到，故伊要回
    澎湖時就寄放在她那裡；伊回澎湖10幾年了，存摺一直放在
    被告那裡，直到去年（98年），伊之保費直接匯到王修萍郵
    局帳戶等語（見本院訴字卷(一)第145 、146 至147 、151 頁
    ），可知呂建忠有將其印章、上開第一銀行帳戶之存摺、提
    款卡交予被告，顯見呂建忠與被告間有一定之信任關係，而
    證人呂建忠既表示其沒用到該帳戶，卻將該帳戶存摺、提款
    卡交付被告，目的應在供被告使用該帳戶。又證人曾思薇於
    本院證稱貸款利息部分，伊公司從94年開始，只要有做貸款
    ，都會用掛號方式寄送對帳單給客戶等語（見本院訴字卷(一)
    第217 至218 頁），而證人即新光人壽公司區主任吳碧芬於
    本院證稱：新光人壽公司保單借款之程序有照會制度，幾乎
    都是處經理在照會等語（見本院訴字卷(一)第277 、278 頁）
    ，證人陳憲彰於本院證稱：客戶申請貸款時，伊公司有照會
    制度，區主任要照會、經理也要照會，照會是匯款前辦理，
    每個關卡都要照會等語（見本院訴字卷(一)第287 至288 頁）
    ，而呂建忠使用之手機門號為0000000000，業據證人呂建忠
    於本院證述在卷（見本院卷(一)第146 頁），被告在上開保險
    單借款借據均係載明呂建忠使用之上開手機門號（見他字15
    9 號偵查卷第103 至121 頁），佐以上開96年7 月30日之保
    險單借款借據均有於「處長親自電訪」欄勾選「是」（見他
    字159 號偵查卷第121 、103 、104 頁），則告訴人公司既
    有寄送對帳單給保戶，亦有照會制度，被告辯稱伊辦理保單
    借款，呂建忠均知情並同意等語，應屬可採。
  (四)被害人呂建忠新保單部分：
  1.被告為求績效，於96年8 月16日，在新光人壽公司之要保書
    上（保單號碼：FRE37944號，起訴書誤載為FRZ37944號）之
    要保人、被保險人簽章欄簽署「呂建忠」、「沈淑梅」之署
    押，並將該要保書送交新光人壽公司審核以行使之，致新光
    人壽公司審核上開要保書形式上無誤後，完成投保程序；嗣
    於同年9 月5 日，在新光人壽公司保險單簽收回條上簽署「
    呂建忠」之署押，表示「呂建忠」已收訖該壽險保單等情，
    為被告所不爭執，並有上開要保書、保險單簽收回條各1 紙
    在卷為憑（見他字159 號偵查卷第160 、161 頁），堪以認
    定。
  2.證人呂建忠固於本院證稱：伊沒有授權被告幫伊簽上開要保
    書及簽收回條云云（見本院訴字卷(一)第152 頁），惟查，由
    證人呂建忠於97年5 月20日致新光人壽公司之聲明書中第三
    項提及「本人僅要求貴公司能恢復本人及妻子、兒子名下之
    所有保單效益（沈淑梅五件如下...FRE37944...」（見他字
    159 號偵查卷第99至100 頁），足見呂建忠明知有此保單之
    事。證人即呂建忠之姪女陳惠玲於檢察事務官詢問時固供稱
    ：呂建忠未投保FRE37944這張保單，亦不知有這張保單，而
    是經通知後才知道，聲明書上為筆誤云云（見他字159 號偵
    查卷第152 、153 頁），惟此係當庭核對告訴代理人提出之
    要保書後所為表示，（因該庭期告訴代理人當庭表示核對結
    果，要保書中無FRE37944該保單等語，見他字159 號偵查卷
    第152 頁），參以陳惠玲提出之呂建忠有同意投保之保單號
    碼中，原本有記載「FRE37944」，復又劃掉（見他字159 號
    偵查卷第158 頁），則呂建忠於本院上開證詞是否為真，即
    非無疑。被告辯稱此保單係呂建忠同意讓她做業績等語，非
    不可採。
五、綜上所述，被告所辯非全然無據，本件依卷內證據資料，難
    以認定被告此部分有業務侵占、行使偽造私文書、詐欺取財
    等犯行，本院復查無其他積極證據足認被告有檢察官所指上
    述犯行，依前揭說明，此部分自應為被告無罪之諭知。
據上論斷，應依刑事訴訟法第299 條第1 項前段、第301 條第1
項，刑法第2 條第1 項前段、第216 條、第210 條、第336 條第
2 項、第219 條，修正前刑法第56條、第51條第5 款，刑法施行
法第1 條之1 ，中華民國九十六年罪犯減刑條例第2 條第1 項第
3 款、第7 條、第11條，判決如主文。
本案經檢察官魏豪勇到庭執行職務。
中    華    民    國    99    年    11    月    26    日
                  刑事第六庭  審判長法  官  李璧君
                                    法  官  曾仁勇
                                    法  官  曾鈴
以上正本證明與原本無異。
如不服本判決應於收受送達後10日內向本院提出上訴書狀，並應
敘述具體理由；如未敘述上訴理由者，應於上訴期間屆滿後20日
內向本院補提理由書（均須按他造當事人之人數附繕本）「切勿
逕送上級法院」。
中    華    民    國    99    年    11    月    29    日
                                    書記官  李月君
附表一：連續業務侵占之情形
（一）侵占保費部分：
 ┌──┬────┬────┬────┬─────┬──────────┐
 │編號│被害人  │保單號碼│應繳保費│侵占之款項│罪名及宣告刑        │
 │    │        │        │之時間  │          │                    │
 ├──┼────┼────┼────┼─────┼──────────┤
 │1   │呂建忠  │RM899870│92.04.06│3萬1400元 │（不另為無罪之諭知）│
 ├──┼────┼────┼────┼─────┤                    │
 │2   │呂建忠  │YDE08568│92.05.28│1萬9169元 │                    │
 ├──┼────┼────┼────┼─────┤                    │
 │3   │呂建忠  │MMEV4538│92.11.26│950元     │                    │
 ├──┼────┼────┼────┼─────┤                    │
 │4   │呂建忠  │YDE08568│92.11.28│1萬9169元 │                    │
 ├──┼────┼────┼────┼─────┤                    │
 │5   │呂建忠  │IME51227│93.01.25│2萬7115元 │                    │
 ├──┼────┼────┼────┼─────┤                    │
 │6   │呂建忠  │RM899870│93.04.06│3萬1400元 │                    │
 ├──┼────┼────┼────┼─────┤                    │
 │7   │呂建忠  │CNE95032│93.04.30│1萬3489元 │                    │
 ├──┼────┼────┼────┼─────┤                    │
 │8   │呂建忠  │6B373743│93.05.01│1萬5249元 │                    │
 ├──┼────┼────┼────┼─────┤                    │
 │9   │呂建忠  │YDE08568│93.05.28│1萬9169元 │                    │
 ├──┼────┼────┼────┼─────┤                    │
 │10  │呂建忠  │CNE95032│93.10.31│1萬3489元 │                    │
 ├──┼────┼────┼────┼─────┤                    │
 │11  │呂建忠  │MMEV4538│93.11.26│950元     │                    │
 ├──┼────┼────┼────┼─────┤                    │
 │12  │呂建忠  │YDE08568│93.11.28│1萬9169元 │                    │
 ├──┼────┼────┼────┼─────┤                    │
 │13  │黃福興  │CJE06726│93.12.01│2440元    │                    │
 │    │        │        │        │（應係2444│                    │
 │    │        │        │        │元之誤載）│                    │
 ├──┼────┼────┼────┼─────┤                    │
 │14  │呂建忠  │IME51227│94.01.25│2萬7115元 │                    │
 ├──┼────┼────┼────┼─────┤                    │
 │15  │呂建忠  │RM899870│94.04.06│3萬1400元 │                    │
 ├──┼────┼────┼────┼─────┼──────────┤
 │16  │黃福興  │CJE06726│94.04.15│2萬7807元 │【（一）編號16、20、│
 │    │        │        │        │          │ 27及（二）論一罪】 │
 │    │        │        │        │          │王修萍連續犯業務侵占│
 │    │        │        │        │          │罪，處有期徒刑壹年，│
 │    │        │        │        │          │減為有期徒刑陸月。  │
 ├──┼────┼────┼────┼─────┼──────────┤
 │17  │呂建忠  │CNE95032│94.04.30│1萬3489元 │（不另為無罪之諭知）│
 ├──┼────┼────┼────┼─────┤                    │
 │18  │呂建忠  │6B373743│94.05.01│1萬5249元 │                    │
 ├──┼────┼────┼────┼─────┤                    │
 │19  │呂建忠  │YDE08568│94.05.28│1萬9169元 │                    │
 ├──┼────┼────┼────┼─────┼──────────┤
 │20  │謝淑惠  │QB02WF95│94.07.30│3萬6000元 │【（一）編號16、20、│
 │    │        │        │        │          │ 27及（二）論一罪】 │
 │    │        │        │        │          │王修萍連續犯業務侵占│
 │    │        │        │        │          │罪，處有期徒刑壹年，│
 │    │        │        │        │          │減為有期徒刑陸月。  │
 ├──┼────┼────┼────┼─────┼──────────┤
 │21  │呂建忠  │CNE95032│94.10.31│1萬3489元 │（不另為無罪之諭知）│
 ├──┼────┼────┼────┼─────┤                    │
 │22  │呂建忠  │RN533573│94.11.09│2萬4900元 │                    │
 ├──┼────┼────┼────┼─────┤                    │
 │23  │呂建忠  │MMEV4538│94.11.26│950元     │                    │
 ├──┼────┼────┼────┼─────┤                    │
 │24  │呂建忠  │YDE08568│94.11.28│1萬9169元 │                    │
 ├──┼────┼────┼────┼─────┤                    │
 │25  │呂建忠  │IME51227│95.01.25│2萬7115元 │                    │
 ├──┼────┼────┼────┼─────┤                    │
 │26  │呂建忠  │RM899870│95.04.06│3萬1400元 │                    │
 ├──┼────┼────┼────┼─────┼──────────┤
 │27  │黃福興  │CJE06726│95.04.15│2萬8136元 │【（一）編號16、20、│
 │    │        │        │        │          │ 27及（二）論一罪】 │
 │    │        │        │        │          │王修萍連續犯業務侵占│
 │    │        │        │        │          │罪，處有期徒刑壹年，│
 │    │        │        │        │          │減為有期徒刑陸月。  │
 ├──┼────┼────┼────┼─────┼──────────┤
 │28  │呂建忠  │CNE95032│95.04.30│1萬3489元 │（不另為無罪之諭知）│
 ├──┼────┼────┼────┼─────┤                    │
 │29  │呂建忠  │6B373743│95.05.01│1萬5249元 │                    │
 ├──┼────┼────┼────┼─────┤                    │
 │30  │呂建忠  │YDE08568│95.05.28│1萬9169元 │                    │
 └──┴────┴────┴────┴─────┴──────────┘
（二）侵占保單借款清償款
 ┌───┬────┬─────┬───────────┬──────────┐
 │被害人│保單號碼│侵占時間  │犯罪事實              │罪名及宣告刑        │
 ├───┼────┼─────┼───────────┼──────────┤
 │葉秀碧│CYE02168│94.12.31  │葉秀碧於94年5 月31日，│【（一）編號16、20、│
 │      │EDE17270│（起訴書誤│以前揭保單辦理質押貸款│ 27及（二）論一罪】 │
 │      │        │載為92.12.│16萬元，並於同年12月31│王修萍連續犯業務侵占│
 │      │        │31）      │日，將票號IE0000000號 │罪，處有期徒刑壹年，│
 │      │        │          │支票交予王修萍用以清償│減為有期徒刑陸月。  │
 │      │        │          │借款，詎王修萍將之作為│                    │
 │      │        │          │私用而侵占之。        │                    │
 └───┴────┴─────┴───────────┴──────────┘
附表二：業務侵占保費情形（數罪併罰）
 ┌──┬────┬────┬────┬─────┬───────────┐
 │編號│被害人  │保單號碼│應繳保費│侵占之款項│罪名及宣告刑          │
 │    │        │        │之時間  │          │                      │
 ├──┼────┼────┼────┼─────┼───────────┤
 │1   │呂建忠  │CNE95032│95.10.31│1萬3489元 │無罪。                │
 ├──┼────┼────┼────┼─────┼───────────┤
 │2   │呂建忠  │RN533573│95.11.09│2萬4900元 │無罪。                │
 ├──┼────┼────┼────┼─────┼───────────┤
 │3   │呂建忠  │MMEV4538│95.11.26│950元     │無罪。                │
 ├──┼────┼────┼────┼─────┼───────────┤
 │4   │呂建忠  │YDE08568│95.11.28│1萬9169元 │無罪。                │
 ├──┼────┼────┼────┼─────┼───────────┤
 │5   │呂建忠  │IME51227│96.01.25│2萬7115元 │無罪。                │
 ├──┼────┼────┼────┼─────┼───────────┤
 │6   │呂建忠  │R0000000│96.02.24│1萬3324元 │無罪。                │
 ├──┼────┼────┼────┼─────┼───────────┤
 │7   │許玉娟  │QB05PT10│96.03.20│6萬元     │王修萍犯業務侵占罪，處│
 │    │        │        │        │          │有期徒刑捌月，減為有期│
 │    │        │        │        │          │徒刑肆月。            │
 ├──┼────┼────┼────┼─────┼───────────┤
 │8   │呂建忠  │RM899870│96.04.06│3萬1400元 │無罪                  │
 ├──┼────┼────┼────┼─────┼───────────┤
 │9   │黃福興  │CJE06726│96.04.15│2萬8136元 │王修萍犯業務侵占罪，處│
 │    │        │        │        │          │有期徒刑柒月，減為有期│
 │    │        │        │        │          │徒刑參月又拾伍日。    │
 ├──┼────┼────┼────┼─────┼───────────┤
 │10  │呂建忠  │CNE95032│96.04.30│1萬3489元 │無罪。                │
 ├──┼────┼────┼────┼─────┼───────────┤
 │11  │呂建忠  │6B373743│96.05.01│7919元    │無罪。                │
 ├──┼────┼────┼────┼─────┼───────────┤
 │12  │呂建忠  │HFE08332│96.05.20│4620元    │無罪。                │
 ├──┼────┼────┼────┼─────┼───────────┤
 │13  │呂建忠  │HFE08332│96.08.20│4620元    │無罪。                │
 ├──┼────┼────┼────┼─────┼───────────┤
 │14  │呂建忠  │R0000000│96.08.24│1萬3324元 │無罪。                │
 ├──┼────┼────┼────┼─────┼───────────┤
 │15  │張尚玉珍│QB08IMV4│96.10.01│6萬元     │無罪。                │
 ├──┼────┼────┼────┼─────┼───────────┤
 │16  │蔡張小銀│QB08AK88│96.10.01│6萬元     │王修萍犯業務侵占罪，處│
 │    │        │        │        │          │有期徒刑捌月。        │
 ├──┼────┼────┼────┼─────┼───────────┤
 │17  │呂建忠  │2REB5137│96.10.26│7540元    │無罪。                │
 ├──┼────┼────┼────┼─────┼───────────┤
 │18  │呂建忠  │8GEA1250│96.10.26│1萬3920元 │無罪。                │
 ├──┼────┼────┼────┼─────┼───────────┤
 │19  │呂建忠  │2EE15074│96.10.26│7350元    │無罪。                │
 ├──┼────┼────┼────┼─────┼───────────┤
 │20  │呂建忠  │RN533573│96.11.09│2萬4900元 │無罪。                │
 ├──┼────┼────┼────┼─────┼───────────┤
 │21  │呂建忠  │HFE08332│96.11.20│4620元    │無罪。                │
 ├──┼────┼────┼────┼─────┼───────────┤
 │22  │呂建忠  │MMEV4538│96.11.26│950元     │無罪。                │
 ├──┼────┼────┼────┼─────┼───────────┤
 │23  │呂建忠  │ECE03958│96.11.26│7875元    │無罪。                │
 ├──┼────┼────┼────┼─────┼───────────┤
 │24  │許玉娟  │QB05PT10│97.03.31│6萬元     │王修萍犯業務侵占罪，處│
 │    │        │        │        │          │有期徒刑捌月。        │
 ├──┼────┼────┼────┼─────┼───────────┤
 │25  │呂建忠  │6B373743│97.05.01│3989元    │無罪。                │
 └──┴────┴────┴────┴─────┴───────────┘
附表三：保單借款部分：
 ┌──┬────┬────┬────┬───────┬────────┐
 │編號│被害人  │保單號碼│貸款時間│當次借款金額  │罪名及宣告刑    │
 │    │        │        │        │（新臺幣）    │                │
 ├──┼────┼────┼────┼───────┼────────┤
 │1   │呂建忠  │RN533573│90.08.13│1萬9000 元    │無罪。          │
 │    │        │        │        │（起訴書誤載為│                │
 │    │        │        │        │8 萬2000 元） │                │
 │    │        │        │        │              │                │
 ├──┼────┼────┼────┼───────┤                │
 │2   │呂建忠  │RN533573│91.02.26│1萬3000元     │                │
 ├──┼────┼────┼────┼───────┤                │
 │3   │呂建忠  │RN533573│91.08.14│1萬3000元     │                │
 ├──┼────┼────┼────┼───────┤                │
 │4   │呂建忠  │RM899870│92.01.13│1萬2000元     │                │
 │    │        │        │        │（起訴書誤載為│                │
 │    │        │        │        │4 萬元）      │                │
 ├──┼────┼────┼────┼───────┤                │
 │5   │呂建忠  │RN533573│92.01.28│6000元        │                │
 ├──┼────┼────┼────┼───────┤                │
 │6   │呂建忠  │YDE08568│92.01.28│1萬元         │                │
 ├──┼────┼────┼────┼───────┤                │
 │7   │呂建忠  │RN533573│92.02.28│1萬5000元     │                │
 ├──┼────┼────┼────┼───────┤                │
 │8   │呂建忠  │RN533573│92.08.29│1萬5000元     │                │
 ├──┼────┼────┼────┼───────┤                │
 │9   │呂建忠  │RN533573│93.01.30│1萬6000元     │                │
 ├──┼────┼────┼────┼───────┤                │
 │10  │呂建忠  │IME51227│93.01.30│6000元        │                │
 │    │        │        │        │（起訴書誤載為│                │
 │    │        │        │        │4萬3000 元）  │                │
 ├──┼────┼────┼────┼───────┤                │
 │11  │呂建忠  │6B373743│93.01.30│4000元        │                │
 │    │        │        │        │（起訴書誤載為│                │
 │    │        │        │        │5萬4000 元）  │                │
 ├──┼────┼────┼────┼───────┤                │
 │12  │呂建忠  │GC394440│94.05.03│1萬元         │                │
 │    │        │        │        │（起訴書誤載為│                │
 │    │        │        │        │4萬9000 元）  │                │
 ├──┼────┼────┼────┼───────┤                │
 │13  │呂建忠  │GJ624871│94.05.03│3000元        │                │
 │    │        │        │        │（起訴書誤載為│                │
 │    │        │        │        │2萬元）       │                │
 ├──┼────┼────┼────┼───────┤                │
 │14  │呂建忠  │ECE03958│95.05.29│8000元        │                │
 │    │        │        │        │（起訴書誤載為│                │
 │    │        │        │        │4萬元）       │                │
 ├──┼────┼────┼────┼───────┤                │
 │15  │呂建忠  │GPE71734│95.05.29│6000元        │                │
 │    │        │        │        │（起訴書誤載為│                │
 │    │        │        │        │3 萬9000 元） │                │
 ├──┼────┼────┼────┼───────┤                │
 │16  │呂建忠  │R0000000│95.05.29│2萬3000元     │                │
 │    │        │        │        │（起訴書誤載為│                │
 │    │        │        │        │15萬9000元）  │                │
 ├──┼────┴────┴────┼───────┼────────┘
 │合計│                            │17萬9000元    │
 └──┴──────────────┴───────┘
附錄本判決論罪科刑法條：
中華民國刑法第210 條
偽造、變造私文書，足以生損害於公眾或他人者，處5 年以下有
期徒刑。
中華民國刑法第216條
行使第 210 條至第 215 條之文書者，依偽造、變造文書或登載
不實事項或使登載不實事項之規定處斷。
中華民國刑法第336條
對於公務上或因公益所持有之物，犯前條第1 項之罪者，處1 年
以上7 年以下有期徒刑，得併科5 千元以下罰金。
對於業務上所持有之物，犯前條第1 項之罪者，處6 月以上5 年
以下有期徒刑，得併科3 千元以下罰金。
前二項之未遂犯罰之。

司法院資訊處製作；財團法人民間司法改革基金會備份。
